臺灣屏東地方法院刑事判決　　　　　　　99年度易字第1141號
公　訴　人　臺灣屏東地方法院檢察署檢察官
被　　　告　黃榮福
上列被告因傷害案件，經檢察官提起公訴（99年度偵字第5023號）
，本院判決如下：
    主  文
黃榮福犯傷害罪，處有期徒刑貳月，如易科罰金，以新台幣壹仟
元折算壹日。
    事  實
一、黃榮福與黃榮順為兄弟，2 人間具家庭暴力防治法第3 條第
    4 款所定4 親等以內旁系血親之家庭成員關係，黃榮福於民
    國98年11月21日12時許，在屏東市○○路694 之1 號「鑫國
    五金實業有限公司」1 樓後方廚房內，因細故而與黃榮順發
    生爭執，進而在相互拉扯之下，黃榮福基於傷害之犯意，徒
    手搥打黃榮順頭部，惟因黃榮順立即閃避而僅使眼鏡掉落在
    地，頭部並未成傷。黃榮福復明知黃榮順肝臟患有血管瘤病
    症，仍基於同一傷害犯意，以腳踹擊黃榮順之腹部，致黃榮
    順受有腹部鈍挫傷合併肝臟左葉之血管瘤破裂因致出血性休
    克等傷害。
二、案經黃榮順訴由台灣屏東地方法院檢察署檢察官偵查起訴。
    理  由
一、證據能力方面
(一)、按被告以外之人於審判外之陳述，雖不符前4 條之規定，而
    經當事人於審判程序同意作為證據，法院審酌該言詞陳述或
    書面陳述作成時之情況，認為適當者，亦得為證據，刑事訴
    訟法第159 條之5 第1 項定有明文。其立法意旨在於傳聞證
    據未經當事人之反對詰問予以核實，原則上先予排除。惟若
    當事人已放棄反對詰問權，於審判程序中表明同意該等傳聞
    證據可作為證據，基於尊重當事人對傳聞證據之處分權，及
    證據資料愈豐富，愈有助於真實發現之理念，且強化言詞辯
    論主義，使訴訟程序得以順暢進行，上開傳聞證據亦均具有
    證據能力。經查，被告就本院所引用被告以外之人於審判外
    之陳述，均知為傳聞證據，並同意做為本案證據使用，本院
    審酌此等證據作成時之情況，均無不法之情事，且與待證事
    實具有關聯性，認為適宜作為本案之證據，故均有證據能力
    ，合先敘明。
(二)、次按刑事訴訟法第159 條第1 項規定：被告以外之人於審判
    外之言詞或書面陳述，除法律有規定者外，不得作為證據。
    而該條所謂「法律有規定者」，係指同法第159 條之1 至第
    159 條之5 及第206 條等規定。又醫師法第12條第1 項規定
    ：醫師執行業務時，應製作病歷，並簽名或蓋章及加註執行
    年、月、日。第2 項規定：前項病歷，除應於首頁載明病人
    姓名、出生年、月、日、性別及住址等基本資料外，其內容
    至少應載明下列事項：一就診日期。二主訴。三檢查項目及
    結果。四診斷或病名。五治療、處置或用藥等情形。六其他
    應記載事項。因此，醫師執行醫療業務時，不論患者是因病
    尋求診療，或因特殊目的而就醫，醫師於診療過程中，應依
    醫師法之規定，製作病歷，此一病歷之製作，均屬醫師於醫
    療業務過程中所須製作之紀錄文書，而且每一醫療行為均屬
    可分，因其接續之看診行為而構成醫療業務行為，其中縱有
    因訴訟目的，例如被毆傷而尋求醫師之治療，對醫師而言，
    仍屬其醫療業務行為之一部分，仍應依法製作病歷，則該病
    歷仍屬業務上所製作之紀錄文書，與通常之醫療行為所製作
    之病歷無殊，自屬刑事訴訟法第159 條之4 第2 款所稱從事
    業務之人於業務上所須製作之紀錄文書，而診斷證明書係依
    病歷所轉錄之證明文書，自仍屬本條項之證明文書（最高法
    院97年度台上字第666 號判決意旨參照）。卷附財團法人屏
    東基督教醫院所提出之告訴人黃榮順急診病歷資料影本及診
    斷證明書1 份，依上開說明，係從事醫療業務之人於業務上
    所製作之證明文書，且該醫院與告訴人僅係一般醫院與病患
    關係，與被告亦無仇隙，並無顯無不可信之情況，是認該病
    歷資料及診斷證明書具有證據能力。
二、訊據被告黃榮福固坦承有與98年11月21日12時許在鑫國五金
    實業有限公司內與其弟即告訴人黃榮順因細故發生拉扯，惟
    矢口否認有何傷害犯行，辯稱：「我當天只有與他發生拉扯
    ，並無毆打行為，且被害人本來肝臟就有血管腫瘤病症，病
    發與我並無關係」云云，經查：
(一)、證人即告訴人黃榮順與警詢中證稱：「98年11月21日12時許
    ，在屏東縣屏東市○○路694-1 號鑫國五金實業有限公司後
    面廚房內，遭我大哥黃榮福徒手毆打及用腳踹我，致我受傷
    住院開刀」等語（見警卷第9 頁反面），於偵訊中亦證稱：
    「當天黃榮福毆打我，他打我頭部一下後，對我拳打腳踢，
    我蹲下去」等語（見偵卷第41至42頁），另證人黃政傑於警
    詢中證稱：「98年11月21日12時許，我在前面顧店，我就有
    聽見後面吃飯的地方傳來他們2 人吵架的聲音，案發後我有
    幫黃榮順找眼鏡」等語（見警卷第4 頁反面、第5 頁），核
    與證人蘇富盛於偵訊中證稱：「當天我在店內整理貨，聽到
    黃榮順跟黃榮福吵架，我就到二樓繼續工作，回到樓下見到
    他們二人互相拉扯，我又上去二樓搬貨，下來時他們還在拉
    扯」等語相符（見偵卷第42頁），而證人黃政傑、蘇富盛分
    別為被告之兒子及員工，應無誣陷被告之理，所證應屬可採
    。再被告於本院審理時亦供稱案發時伊有作勢要打黃榮順頭
    部，但因黃榮順閃避而未打到等語（見本院卷第32頁反面）
    ，足證案發當天被告確與告訴人爭執激烈並相互拉扯，被告
    更進而有毆打之舉。又證人黃榮順於偵訊中證稱：「他打我
    後我蹲下去，後來我約10至20分鐘後離開店內，當時有覺得
    肚子悶痛」（見偵卷第42頁），核與證人蘇富盛於本院審理
    時證稱：「我後來有看到黃榮順在找眼鏡，他的臉色很蒼白
    」等爭執過後情形相符（見本院卷第59頁反面），被告亦於
    本院審理時供承：「我看他臉色變不好，青黃青黃的」等語
    （見本院卷第32頁反面），是證人黃榮順爭執後已生身體不
    適之狀。其所證遭被告毆打一事核與被告所述及證人黃政傑
    、蘇富盛所證前後客觀情狀相符，應可採信，堪認被告於上
    開時、地有毆打黃榮順之行為。
(二)、又黃榮順遭被告毆打後，受有腹部鈍傷合併肝臟左葉破裂及
    出血性休克經左葉切除之傷害，有財團法人基督教醫院所出
    具之診斷證明書1 紙在卷可稽（見偵卷第5 頁）。雖被告黃
    榮福辯稱該傷害係黃榮順原本存在之血管腫瘤自行破裂所造
    成云云，然財團法人基督教醫院於99年11月19日之99屏基醫
    外字第9911039 號回函認：「病人黃榮順研判是腹部挫傷造
    成肝血管瘤破裂出血，至於腹壁挫傷原因不明，徒手毆擊或
    腳踹的確可能造成腹部挫傷」等語（見偵卷第59頁），可見
    黃榮順之肝血管瘤破裂係因腹部挫鈍傷所引發，並非自行破
    裂。且證人黃榮順與被告發生爭執拉扯後，即臉色蒼白、肚
    子悶痛，業據證人蘇富盛、黃榮順分別於本院審理及偵訊中
    結證屬實（見偵卷第42頁、本院卷第59頁反面），參以本案
    發生時點為該日中午12時許，黃榮順於案發約10至20分鐘之
    後即離去案發地點，業如上述，復於同日12時22分許騎乘機
    車至屏東市○○街○段51號後，因身體不適而昏倒於該處，
    經救護車送往財團法人基督教醫院急診等情，亦有該院100
    年2 月17日屏基醫急字第1002044 號函暨急診就醫資料1 份
    在卷足憑（見本院卷第37至43頁），又證人蘇富盛於本院審
    理時證稱：「黃榮順昏倒的地方離我們公司騎機車只要3 分
    鐘」等語（見本院卷第60頁），可知黃榮順遭被告毆打後甫
    離去公司即病發送醫，在頃刻之間並無發生其他足以引發血
    管瘤破裂之因素。被告明知黃榮順肝臟患有血管瘤病症，竟
    仍腳踹被告腹部，造成黃榮順嗣後因血管瘤破裂而送醫，堪
    認係被告毆打行為致黃榮順受有此傷害，該傷害結果當與被
    告行為具因果關係至為灼然。
(三)、證人黃政傑雖於警詢中證稱被告與黃榮順發生爭執後，黃榮
    順仍持續與被告爭吵云云，惟該時黃榮順僅感肚子悶痛，尚
    未病發，在餘怒未消強忍不適執意上前與被告爭執，要與常
    情無悖。又告訴人於案發送急診之病歷資料雖記載告訴人到
    院時並無外傷，然被害人確實受有腹部鈍挫傷，並因該鈍傷
    而致血管瘤破裂，業據上述，此種鈍傷本不如擦傷、創傷等
    開放性傷口極易在外部察覺，在未持器具而以腳踹施暴之下
    ，本會因力道大小、踹擊角度而不必然造成外部明顯傷口，
    縱被告毆打時施力不足以造成明顯外傷，仍無解其踹擊黃榮
    順腹部而造成其傷害之責任。此外，被告雖又辯稱：「案發
    現場為生意場所，四周亦有他人在場，何以皆未出手阻攔或
    勸架，可證紛爭不大，且隨即結束，應係告訴人自己情緒過
    於激動而誤傷自己所致」云云，然案發當時被告與黃榮順因
    爭執而互生拉扯，已非單純爭吵相對，難謂紛爭不大，至案
    發當時其他人為何未上前勸架，乃屬他人該時之主觀心態，
    非本院所得惴測，自無從以此佐認被告無傷害之行為，綜上
    所述，被告所辯顯不足採，本案事證明確，被告犯行，應堪
    認定。
三、按家庭暴力防治法所稱家庭暴力，係指家庭成員間實施身體
    或精神上不法侵害之行為，家庭暴力防治法第2 條第1 項定
    有明文。經查，被告黃榮福與黃榮順為兄弟，業據其2 人供
    承在卷（見警卷第2 頁反面、第9 頁反面），為二親等旁系
    血親，渠等屬家庭暴力防治法第3 條第4 款之家庭成員。被
    告所為雖構成家庭暴力罪，惟家庭暴力防治法並無刑罰之規
    定，仍應適用刑法之規定。是核被告所為，係犯刑法第277
    條第1 項之傷害罪。爰審酌被告素行良好，有台灣高等法院
    被告前案紀錄表1 份附卷可按，實施傷害之手段、告訴人所
    受之傷害及損害，被告否認犯罪及未賠償告訴人之犯後態度
    ，患有天泡瘡之生活狀況，有卷附長庚紀念醫院之病歷摘要
    1 份附卷足憑（見本院卷第26頁）等一切情狀，量處如主文
    所示之刑及諭知易科罰金折算標準，以示懲儆。
據上論斷，應依刑事訴訟法第299 條第1 項前段、刑法第277 條
第1 項、第41條第1 項前段，刑法施行法第1 條之1 ，判決如主
文。
本案經檢察官陳立興到庭執行職務。
中    華    民    國   100    年    3     月    16    日
                  刑事第五庭    法  官  劉怡孜
以上正本證明與原本無異。
如不服本判決應於收受判決後10日內向本院提出上訴書狀，並應
敘述具體理由；其未敘述上訴理由者，應於上訴期間屆滿後20日
內向本院補提理由書（均須按他造當事人之人數附繕本）「切勿
逕送上級法院」。
中    華    民    國   100    年    3     月    16    日
                                書記官  薛慧茹
附錄本案論罪科刑法條：
中華民國刑法第277條
傷害人之身體或健康者，處3 年以下有期徒刑、拘役或1 千元以
下罰金。